臺灣板橋地方法院刑事判決　　　　　　　　　　　　九十一年度訴字第二五五號
　　公　訴　人　臺灣板橋地方法院檢察署檢察官
　　被　　　告　丙○○
　　選任辯護人　邵良正律師
　　被　　　告　戊○○
　　選任辯護人　廖湖中律師
右列被告因貪污案件，經檢察官提起公訴（九十一年度偵字第二四Ｏ六號），本院判
決如左：
    主  文
丙○○、戊○○均無罪。
    理  由
一、公訴意旨略以：被告丙○○係新竹科學工業園區管理局（下稱竹科管理局）秘書
    室之研究員，係依據法令從事公務之人員，負責竹科管理局秘書室與國會和新聞
    記者間之協調聯繫及其他臨時交辦事項等業務，並自民國八十六年起兼任該局員
    工福利委員會下設之「科學城生活新資訊雜誌社」社長，負責綜理該社社務，且
    自八十七年起，兼任福委會副總幹事，負責襄理總幹事辦理福委會各項福利業務
    事項，甲○○（另行審結）自稱係新竹科學工業園區展示大樓籌備處之召集人，
    戊○○與甲○○則係夫妻關係。伊等均明知依「科學工業園區設置管理條例」及
    「科學工業園區土地租賃及建築物出租管理辦法」（該辦法業已配合行政程序法
    施行而於九十年四月二十六日廢止），任何人均不得以個人名義出租或出借竹科
    管理局管理之建築改良物（含地下室），且明知坐落在新竹科學園區○○○路九
    號之建物地下室，係由福委會與該局簽訂借用契約及按月支付每單位新臺幣（下
    同）三千元之服務管理費後，由福委會使用管理，而福委會已將上址地下室租予
    丁○○經營福利社而無從再行出租或出借他人。詎丙○○、甲○○、戊○○仍共
    同意圖為自己不法之所有，於八十六年十月間，甲○○向經營東元旅行社股份有
    限公司（下稱東元旅行社）之乙○○表示可以引介進入新竹科學園區經營業務，
    乙○○前往參觀營業場所時，認識時任竹科管理局秘書室研究員職務之丙○○，
    由丙○○帶乙○○及其父即東元旅行社負責人林傳枝至竹科管理局二樓秘書室參
    觀，且為其二人簡介新竹科學工業園區，復向其等表示新竹科學工業園區內尚無
    其他旅行社設攤營業，並繼而向乙○○佯稱：僅需給付伊五十萬元，伊就將位於
    新竹科學工業園區內之上址地下室之部分空間及既有設備，免費交予東元旅行社
    設攤招攬業務等語，乙○○、林傳枝因而陷於錯誤，乃於八十六年十二月五日，
    在東元旅行社由林傳枝與丙○○及甲○○簽訂「合作推廣旅遊業務協議書」，林
    翠萍於翌日將二十萬元匯入戊○○設於臺灣土地銀行新竹分行０一六─００五─
    二五五五０─七號帳戶內，再於同月某日交付由東元旅行社所簽發，以上海商業
    銀行忠孝分行為付款人、票號ＣＨＡ0000000號面額三十萬元之支票乙紙
    予甲○○，由甲○○轉交戊○○存入上開銀行０二─二０三─００─０三九二一
    三─九號帳戶內提示付款，甲○○、戊○○再將取得款項與丙○○均分。嗣因乙○○在上址地下室設攤後，發現東元旅行社無法登錄在「科學城生活新資訊雜誌
    社」所編製之園區「特約廠商名錄」內，且其尚須每月給付三千元租金予丁○○
    ，發覺受騙上當，遂於八十七年五月間遷離上址地下室，並向調查局報案，因認
    被告丙○○、戊○○均涉犯貪污治罪條例第五條第一項第二款之利用職務上之機
    會詐取財物罪嫌。
二、按犯罪事實應依證據認定之，無證據不得認定犯罪事實；又不能證明被告犯罪者
    ，應諭知無罪之判決；刑事訴訟法第一百五十四條第二項、第三百零一條第一項
    分別定有明文。又犯罪事實之認定，應憑真實之證據，倘證據是否真實尚欠明確
    ，自難以擬制推測之方法，為其判斷之基礎；而認定犯罪事實之證據係指足以認
    定被告確有犯罪行為之積極證據而言，該項證據自須適合於被告犯罪事實之認定
    ，始得採為斷罪資料，最高法院著有五十三年臺上字第六五六號、二十九年上字
    第三一０五號判例可資參照。且刑事訴訟上證明之資料，無論其為直接或間接證
    據，均須達於通常一般之人均不致有所懷疑，而得確信其為真實之程度，始得據
    為有罪之認定，若其關於被告是否犯罪之證明未能達此程度，而有合理懷疑之存
    在，致使無從形成有罪之確信，根據「罪證有疑，利於被告」之證據法則，即不
    得遽為不利被告之認定，亦有最高法院七十六年度臺上字第四九八六號判例可稽
    。
三、訊據被告丙○○、戊○○均堅決否認有何貪污罪嫌，被告丙○○辯稱：證人丁○○係承租科學園區○○○路地下室經營福利社，希望能挪出空間招商吸引顧客，
    被告甲○○即介紹乙○○父親經營之東元旅行社進來設點，因被告甲○○與證人
    丁○○條件談不攏，要伊出面協調，伊才出面協調上開承租地點提供東元旅行社
    設點，被告甲○○怕丁○○變卦，也為了確保旅行社的利潤回饋，表示要簽協議
    書，丁○○則全權委託伊出面簽訂協議書，此與伊在科學園區之職務全然無關，
    且伊從未跟乙○○提及要五十萬元費用，事先也不知道被告甲○○向乙○○索取
    五十萬元，伊並無利用職務詐取財物之行為等語；被告戊○○則辯稱：上開情事
    伊全不知情，伊也不知道有二十萬元匯到伊的帳戶，另三十萬元支票係被告甲○○拿給伊存入，並叫伊領錢出來交給甲○○，伊並不知道該筆三十萬元之來源，
    也不知道為何支票指名要給伊，伊並無任何貪污犯行等語。經查：
（一）科學工業園區○○○路九號地下室係由證人丁○○向科學工業園區管理局員工
      福利委員會承租使用，作為福利品供應中心，有科學工業園區地下室借用合約
      書一件在卷可稽（參見台灣板橋地方法院檢察署九十一年度偵字第二四Ｏ六號
      案卷第三十一頁）。證人丁○○於本院訊問時復具結證稱：「我原來在園區○
      路十七號作福利品供應，後來福委會說展業一路有個地方希望我去開福利社作
      了之後，我跟被告丙○○說可以多找一些廠商，我請他找相關訊息。被告丙○○有跟我說，有一個旅行社可以來我這邊，後來是被告甲○○來找我談，說有
      一個旅行社可以合作。一開始我就同意因為他說是被告丙○○叫他來。後來被
      告甲○○說要從後面移到前面。... 我說移位子太麻煩那就不要。被告甲○○
      又來講好幾次，又找被告丙○○出面，我跟被告丙○○很熟，不好拒絕，才勉
      強同意。」等語（參見本院九十二年六月廿四日訊問筆錄），而告訴人乙○○
      於本院訊問時以證人身分具結證稱：「約在八十六年中左右，我去新竹，在巴
      士上認識被告甲○○。聊天當中，被告甲○○說可以介紹我去園區作旅遊，
      ... 之後被告甲○○來台北找我，討論細部的事，... 我也有引薦我父親、弟
      弟跟被告甲○○認識，我們三人有到園區去看場地。看場地是被告甲○○帶我
      們參觀，他有引薦我們認識被告丙○○。被告丙○○有在辦公室跟我們介紹園
      區的場地，告訴我們整體環境，讓我們評估，他不是向我們推銷。... 場地一
      開始在談的時候，被告丙○○跟我說場地不用錢，... 至於分配利潤的部分，
      細節我要回去再想，口頭上都有談到。... 我們設點的地方，我並不知道是誰
      在使用、作何用途。」等語（參見本院九十二年六月廿四日訊問筆錄），核與
      被告丙○○所辯情節大致相符，是本件確係因為證人丁○○曾向被告丙○○表
      示可以找一些廠商在其所經營之地下室福利社設點，而被告甲○○自被告丙○○處得知此訊息後，即向證人乙○○遊說其所經營之旅行社前來設點，再由被
      告甲○○居中與證人丁○○、乙○○聯繫，嗣因被告甲○○與證人丁○○條件
      無法談妥，始由被告丙○○出面協調。
（二）其次，證人丁○○於本院訊問時復具結證稱：「一開始說場地費是免費，這時
      候我是同意的，後來因要改地方我不同意，被告甲○○一直來找我，又說可以
      貼我一些費用，請我或前妻幫幫忙，說一個月付三千元，說林小姐（乙○○）
      也同意。」等語，而證人乙○○於本院訊問時亦具結證稱：「被告丙○○跟我
      說場地不用錢，... 丁○○後來有向我收水電費，是一個固定金額，我現在忘
      記了，是某個月都來跟我收，是丁○○或他太太來跟我收。」等語（均參見同
      上訊問筆錄），再參諸被告丙○○、甲○○與東元旅行社股份有限公司簽立之
      合作推廣旅遊業務協議書第一條載明「甲方提供坐落於新竹科學工業園區○○○路九號地下室部分空間及既有設備『免費』供乙方處理前述服務使用」等語
      ，有該份合作推廣旅遊業務協議書在卷可稽（附於上開偵查卷第三十八頁至第
      四十一頁），是被告丙○○居間介紹證人丁○○提供前揭地下室部分空間供乙○○經營東元旅行社業務，雙方確係約定無償使用，嗣後因被告甲○○向證人
      丁○○表示乙○○同意每月支付三千元，始由丁○○每月向乙○○收取三千元
      ，尚難認被告丙○○與上開三千元費用部分有何關聯或有對乙○○施用何種詐
      術。雖上開合作推廣旅遊業務協議書係由被告丙○○與被告甲○○具名簽訂，
      惟證人丁○○於本院訊問時已結證稱：「我有請被告丙○○去幫我處理簽約的
      事，他有跟我提過，我事先知道要簽約，他有說要跟人家合作。」等語（參見
      同上訊問筆錄），可見被告丙○○係基於證人丁○○之授權代為簽訂上開協議
      書，尚難認被告丙○○係以本人名義自行出借福利社地下室場地予證人乙○○
      ，自難以此作為不利被告丙○○之認定。
（三）再者，證人乙○○於本院訊問時具結證稱：「最初被告甲○○來我們辦公室談
      的時候，有說要五十萬元，就可以讓我們到裡面設辦事處。被告甲○○跟我說
      五十萬是要打通關係，是包括場地的費用。我跟被告丙○○事先沒有談過五十
      萬的事情。」、「簽約之後，我有先付二十萬給被告甲○○，是用匯款的。
      ... 三十萬的支票，是我父親開的，被告甲○○來公司拿。被告甲○○指定要
      給被告戊○○，匯款的帳戶，也是被告甲○○指定的。... 我有叫被告甲○○
      簽一張五十萬的本票給我，因為我覺得受騙」等語（參見本院上開訊問筆錄）
      ，是證人乙○○已明白證稱被告丙○○從未向其提及五十萬元之事，二十萬元
      之匯款、三十萬元之支票均係依照被告甲○○之要求匯入其妻戊○○帳戶或指
      名給付給戊○○，亦有戶名戊○○、帳號０一六─００五─二五五五０─七號
      台灣土地銀行存摺類存款憑條、存款往來明細、支票、戊○○上海商業銀行忠
      孝分行０二─二０三─００─０三九二一三─九號帳戶開戶資料、往來明細影
      本各一紙在卷可佐（附於上開偵查卷第四二頁至第四七頁），被告丙○○辯稱
      並未向乙○○索取五十萬元，亦不知道被告甲○○向乙○○收取五十萬元一節
      ，尚非無據，應堪採信。
（四）證人乙○○於本院訊問時又結證稱：「後來去設立的時候，發現只有一張長桌
      的位子，比原來說的小，...，丁○○後來有向我收水電費，... 我有問被告
      丙○○，他幫我處理幾個月，後來我就自己付」等語；而證人丁○○結證稱：
      「最後一天，林小姐來看場地，她說平常中午以後才會到，可以請我前妻幫忙
      接電話、收收件，還說想培養我太太，我就以為他們都說好了。後來也沒付幾
      個月，後來她就不給了，東西放著半年，也沒拿走。」等語（均參見本院上開
      訊問筆錄），而本件展業一路九號地下室確實設有東元旅行社股份有限公司、
      服務項目之招牌及長桌，有現場照片四幀在卷可稽（參見上開偵查卷第三十四
      頁、第三十五頁），顯見證人乙○○確實有在展業一路九號地下室經營東元旅
      行社之業務數月，更難認被告丙○○有對證人乙○○施用詐術或詐取財物。
（五）末查，證人乙○○於本院訊問時自承不認識、也沒有見過被告戊○○，而證人
      乙○○、丁○○或被告丙○○也從未指稱被告戊○○就本件借用場地使用事件
      之始末有何介入或參與，被告戊○○辯稱對於整起事件全不知情等語，應非無
      稽。雖證人乙○○支付五十萬元係分別匯入、存入戊○○帳戶內，有前開存款
      憑條、存款往來明細、支票等資料為憑，惟被告戊○○與被告甲○○乃夫妻關
      係，夫妻之一方或因本身債信不良無法開戶或其他原因，使用他方名義開立之
      帳戶之情形，比比皆是，被告甲○○以被告戊○○帳戶作為接受匯款、支票存
      入之用，尚屬人之常情，且夫妻之間並不必然對於彼此的每一筆收入知之甚詳
      ，被告戊○○辯稱不知有二十萬之匯款，亦未過問三十萬支票之來源，難認與
      常情相違，自不得僅因被告甲○○以被告戊○○之帳戶收取五十萬元款項，即
      推斷被告戊○○與被告甲○○之間有何犯意聯絡或行為分擔。
（六）既然被告丙○○因證人丁○○之託，代證人丁○○簽訂上開協議書並洽談與東
      元旅行社合作事宜，此與被告丙○○之職務並無關聯，亦難認被告丙○○有何
      利用其職務機會之情形。況且被告丙○○經證人丁○○同意後，向證人乙○○
      表示使用地下室部分場地及設備係免費，證人乙○○亦確實使用該場地數月，
      嗣後每月收取三千元費用部分與被告丙○○無關，且被告丙○○對於被告甲○○向乙○○收取五十萬元一事並不知情，已如前述，自難認被告丙○○有對乙○○詐取財物或有何施用詐術之行為。綜上所述，被告丙○○、戊○○前開所
      辯應非無稽，均堪採信。此外，復查無其他積極證據足認被告二人確有公訴人
      所指之利用職務詐取財物犯行，既不能證明被告丙○○、戊○○二人犯罪，自
      應諭知無罪之判決。
據上論斷，應依刑事訴訟法第三百零一條第一項前段，判決如主文。
本案經檢察官曾文鐘提起公訴、檢察官張云綺到庭執行職務。
中      華      民      國      九十三      年      一      月    六    日
                                  臺灣板橋地方法院刑事第八庭
                                      審判長法  官  樊季康
                                            法  官  連育群
                                            法  官  劉元斐
右正本證明與原本無異。
如不服本判決，應於判決送達後十日內，向本院提出上訴狀。
                                            書記官  蘇宥維
中      華      民      國      九十三      年      一      月    十二  日
